【裁判字號】    95,訴,567
【裁判日期】    950503
【裁判案由】    塗銷所有權移轉登記
【裁判全文】
臺灣臺中地方法院民事判決  95年度訴字第567號
原      告    第一商業銀行股份有限公司豐原分行
法定代理人    乙○○
訴訟代理人    丁○○
被      告    甲○○
兼訴訟代理人  丙○○
當事人間塗銷所有權移轉登記事件，本院於民國95年4月19日言
詞辯論終結，判決如下：
    主    文
被告甲○○、丙○○於民國九十四年三月十八日就附表所示土地
及建物之贈與行為，及於民國九十四年五月三十日就上開土地及
建物之所有權移轉登記行為，均應撤銷。
被告甲○○應將前開土地及建物於民國九十四年五月三十日以贈
與為登記原因之所有權移轉登記予以塗銷。
訴訟費用由被告負擔。
    事實及理由
一、原告起訴主張：被告丙○○曾於民國93年3月4日簽立保證書
    1紙，同意就訴外人穩樹實業有限公司（下稱穩樹公司）於
    現在（含過去所負現在尚未清償）及將來對原告所負借款、
    票據等其他一切債務，在本金新臺幣（下同）1,500,000元
    限額內，與穩樹公司負連帶清償責任。穩樹公司嗣於93年3
    月5日向原告借款2筆，金額合計1,200,000元，清償期為96
    年3月5日，穩樹公司應按月攤還本息，若有一期未依約清償
    ，其所負債務即視同全部到期，惟穩樹公司自94年7月5日起
    即未依與原告之約定按期攤還本息，尚積欠原告借款本金47
    2,465元及利息與違約金未清償，被告丙○○依其簽署之上
    開保證書，就穩樹公司對原告所負上開債務自應負連帶清償
    責任，原告已於94年4月18日聲請本院對穩樹公司及被告丙
    ○○核發94年度促字第18720號支付命令且已確定。詎被告
    丙○○於94年4月間收受上開支付命令後，為圖規避對原告
    所負之連帶保證債務，竟於94年5月30日將原為其所有如附
    表所示建物及土地，以贈與為原因，移轉登記予被告甲○○
    所有，此項無償行為已損及原告之債權，原告自得依據民法
    第244條第1項規定，撤銷被告2人間就上開不動產之贈與行
    為及塗銷所有權移轉登記，為此提起本件訴訟，並聲明：(一)
    被告2人間就附表所示不動產之贈與行為應予撤銷；(二)如主
    文第2項所示。被告則以：被告丙○○已代穩樹公司向原告
    清償部分債務，其餘30多萬元欠款，希望原告同意由該被告
    分期清償等語，資為抗辯，並聲明：駁回原告之訴。
二、原告主張：被告丙○○曾於93年3月4日簽立保證書1紙，同
    意就訴外人穩樹公司於現在（含過去所負現在尚未清償）及
    將來對原告所負借款、票據等其他一切債務，以本金1,500,
    000元為上限，與該公司負連帶清償責任；穩樹公司於翌日
    日向原告借款合計1,200,000元，清償期為96年3月5日，穩
    樹公司應按月攤還本息，若有一期未依約清償，其所負債務
    即視同全部到期，詎穩樹公司未依約按期攤還本息，尚積欠
    原告借款本金472,465元及利息與違約金未清償，原告已於
    94年4月18日聲請本院對穩樹公司及被告丙○○核發94年度
    促字第18720號支付命令，請求其2人連帶清償上述積欠之債
    務，且該支付命令業已確定；又被告丙○○於94年5月30日
    ，將原為其所有之如附表所示不動產，以贈與為原因，移轉
    登記予被告甲○○所有等事實，業據其提出保證書影本1份
    、借據影本2份、本院94年度促字第18720號支付命令影本1
    份、土地登記謄本1份、建物登記謄本1份為證，且為被告所
    不爭執，堪信為真實。
三、按債務人所為之無償行為，有害及債權者，債權人得聲請法
    院撤銷之；債權人依第1項或第2項之規定聲請法院撤銷時，
    得並聲請命受益人或轉得人回復原狀。但轉得人於轉得時不
    知有撤銷原因者，不在此限，民法第244條第1項、第4項分
    別定有明文。本件被告丙○○對原告負有債務，已如前述，
    且該被告自陳除原登記為其所有之附表所示不動產外，其別
    無其他財產，核與本院依職權調取之稅務電子閘門調件明細
    表相符，則該被告除上述不動產外，無其他足以清償對原告
    所負債務之財產，其將該不動產贈與被告甲○○之行為，將
    使其陷於無資力，自屬有害於原告債權之行為。從而，原告
    依民法第244條第1項之規定，請求撤銷被告2人就附表所示
    不動產所為之贈與債權契約及所有權移轉登記之物權行為（
    按民法第244條所規定之撤銷訴權，目的在予債權人排除債
    務人詐害債權行為之訴權，以保全自己之權利。故債務人之
    詐害行為，如不僅已有約定移轉不動產所有權之債之行為，
    且已完成移轉不動產之物權行為時，債權人起訴之聲明，雖
    僅請求撤銷其債權行為，然又同時聲明塗銷該不動產之物權
    登記者，似應認亦有撤銷該物權行為之意思，方足達其訴訟
    之目的，最高法院82年度臺上字第968號判決可資參照，是
    本件原告訴之聲明既請求撤銷被告2人就附表所示不動產之
    贈與行為，並塗銷被告甲○○就該不動產之所有權移轉登記
    ，揆諸前揭說明，應認原告係同時訴請撤銷被告2人所為有
    害其債權之贈與債權行為及所有權移轉登記之物權行為，附
    此敘明），於法洵屬有據，應予准許。又撤銷權兼具有形成
    權及請求權之性質，其行使除得撤銷債務人所為詐害債權之
    行為外，如債務人已據而履行詐害行為之內容時，債權人並
    得請求受益人回復原狀，因此，原告併請求被告應將系爭不
    動產所有權移轉登記予以塗銷，亦屬依法有據，應予准許，
    爰判決如主文第1項、第2項所示。
四、訴訟費用負擔之依據：民事訴訟法第78條。
中    華    民    國    95    年     5    月     3    日
                  民事第一庭    法  官  鍾啟煒
正本係照原本作成。
如對本判決上訴，須於判決送達後20日內向本院提出上訴狀。
中    華    民    國    95    年     5    月     3    日
                                書記官  林素妃


司法院資訊處製作；財團法人民間司法改革基金會備份。
